---
title: "TP Bivariée "
author: "PC"
date: "3 janvier 2022"
output:
  html_document :
    theme: paper
    toc_float:
      collapsed: true
    toc: yes
    highlight: tango
    number_sections: yes
    number_subsections: yes
self-contained : yes
---
  
  

# Mise en place 

- Récupérer le fichier intitulé `2020_LoL_esports_match_data.csv` sur le repertoire partagé et le charger dans un dataframe 
- charger les librairies `dplyr` et `ggplot2`

```{r setup, echo=T}
library(ggplot2)
library(dplyr)
match_data <-  read.csv("./2020_LoL_esports_match_data.csv")
```

Le fichier contient des données de matchs d'un jeu compétitif en ligne, League of Legends, qui oppose deux équipes de 5 joueurs dans une arène. Les données sont disponibles pour chaque joueur de chaque match: une ligne décrit les caractéristiques d'un joueur lors d'un match.
Le data set est assez vaste : il y a 86 000 lignes et 117 colonnes.


Deux données semblent particulièrement importantes selon les joueurs au cours d'un match : l'or gagné en chassant des créatures ou d'autres joueurs , et le nombre de jouers adverses tués par l'équipe adverse.



# Corrélation 

La fonction `cor()` calcule des correlations entre deux vecteurs de valeurs, la fonction `test.cor()` également , et donne aussi la p-value associée. 


Voici par exemple le  code qui permet de calculer la corrélation entre la longueur du match en secondes et la quantité d'or gagnée.


```{r cor1, echo=T}
cor(match_data$gamelength, match_data$totalgold)
```

```{r cor2, echo=T}
cor.test(match_data$gamelength, match_data$totalgold)
```




## Exercice 1 : Variables les plus corrélées 


Déterminer les variables 4 numériques (quantitatives) les plus corrélées au sens de Pearson de ce jeu de données 


Voici comment ne garder que les variables numériques d'un jeu de données . Attention, il s'agit des colonnes de type 'numérique', ça ne signifie pas pour autant que les données sont quantitatives  en elles-mêmes. (Rappellez-vous que des données qualitatives peuvent être codées avec des nombres)


```{r filter_numeric, echo=T}
match_data_num <-  select(match_data, where(is.numeric))
head(match_data_num)
```

Notez également qu'avec cette fonction `select`, le deuxième argument est une clause `where` qui prend en argument un  prédicat, et pas une fonction. Il s'agit  du nom de la fonction **sans** les parenthèses habituelles. Techniquement , toute fonction qui renvoie une valeur booléenne peut être utilisée en tant que prédicat. 



On peut supprimer d'ores et déjà certaines variables qui ne sont clairement pas quantitatives : la version du patch, l'année, et l'attribut `playoffs` qui ne contient que des valeurs 0 ou 1. 
```{r filter_numeric2, echo=T}
#les 15 premiers noms des colonnes
head(names(match_data_num), 15)
match_data_num <-  select(match_data_num,-c(year, playoffs,patch, playerid, game, result  ))
```

Il est suggéré de suivre les étapes suivantes : 

1. Obtenir la matrice de corrélation 
2. Rendre la matrice de corrélation triangulaire 
3. Prendre les valeurs absolues
4. trier les valeurs par ordre décroissant
5. retrouver les index des n premières valeurs
6. Former les couples de variables à partir des index




**Indices : **


- la fonction `cor` appelée sur un dataframe de valeurs **numériques** renvoie la matrice de corrélation
- utiliser le code suivant pour ne considérer que la moitié de la matrice de corrélation , et exclure les termes de la diagonales :
```{r maxcor1, echo=T, eval=F}
matcor[upper.tri(matcor)] <-  NA
diag(matcor) <-  NA
```
- Utiliser la fonction `which`  avcec l'argument `arr.ind=T` pour retrouver les index d'une valeur dans la matrice 
- Utiliser l'argument `drop=F` pour conserver les noms de lignes et de colonnes lorsque vous accédez aux valeurs d'une matrice par les indices des lignes et colonnes
- Utiliser la fonction `sort` pour trier une collection de valeurs 
- les 5 premiers éléments d'un vecteur sont obtenus en utilisant la séquence `1:5` pour indexer le vecteur (cf. TP précédent)


```{r maxcor2, echo=T}
matcor <-  cor(match_data_num)
# on ne considère qu'une moitié de la matrice , sans la diagonale
matcor[upper.tri(matcor)] <-  NA
diag(matcor) <-  NA

# 4 plus grandes valeurs de la corrélation
top4corr <- sort(matcor,decreasing = T)[1:4]

# coordonnées de la première valeur du top4
coord <- which(matcor==top4corr[1], arr.ind = T)
coord
# valeur de la matrice avec les noms des lignes et colonnes 
matcor[coord[1],coord[2], drop=F]

# coordonnées de la seconde valeur du top4
coord <- which(matcor==top4corr[2], arr.ind = T)
coord
matcor[coord[1],coord[2], drop=F]
```






## Exercice 2 : Variables les moins corrélées 


Réitérer le traitement précédent , mais cette fois pour extraire les 4 variables les moins corrélées. 

Ces variables sont-elles utiles à analyser ? (outre le fait que les corrélations entre elles sont très faible par défintion)





```{r mincor2, echo=T, eval=T}
matcor <-  cor(match_data_num)
# on ne considère qu'une moitié de la matrice , sans la diagonale
matcor[upper.tri(matcor)] <-  NA
diag(matcor) <-  NA
matcor <-  abs(matcor)

# 4 plus petites valeurs de la corrélation
low4corr <- sort(abs(matcor))[1:4]

# coordonnées de la première valeur du top4
coord <- which(matcor==low4corr[1], arr.ind = T)
coord
# valeur de la matrice avec les noms des lignes et colonnes 
matcor[coord[1],coord[2], drop=F]

# coordonnées de la seconde valeur du top4
coord <- which(matcor==low4corr[2], arr.ind = T)
coord
matcor[coord[1],coord[2], drop=F]
```


Confirmer la faible corrélation par un nuage de points pour quelques couples de variables peu corrélées. 




```{r plotmincor, echo=T, eval=T}
#index de la nième  valeur la plus  faible de corrélations 
ind <-  184

sorted_corr <- sort(abs(matcor))

coord <- which(matcor==sorted_corr[ind], arr.ind = T)
lowcorvalue <-  matcor[coord[1],coord[2], drop=F]


# extraction des noms des variables 
xname <-  colnames(lowcorvalue)
yname <-  rownames(lowcorvalue)

#affichage simple
plot(match_data_num[,xname], match_data_num[,yname])

# affichage avec ggplot
ggplot(match_data_num, aes_string(x = xname, y=yname))+
  geom_point(color="darkcyan")
```


Variante plus difficile  laissée en exercice : faire une fonction qui génère  les nuages de points de tous les couples de variables dont la corrélation est inférieure ou supérieure  à un certain seuil (en valeur absolue) .



## Exercice 3


Détecter un couple de variable pour lesquelles la corrélation de Pearson est inférieure à la corrélation de Spearman.


**indices**

- utiliser l'argument `method` de la fonction  `cor()` pour changer la méthode appliquée 
- les opération booléennes et de comparaison s'appliquent terme à terme aux matrices. Par exemple : 

```{r matbool}
#creation d'une matrice identité 5 x 5 
identity5x5 <- diag(5)
identity5x5
identity5x5 == 1
```



```{r matbool2, cache=TRUE}
matcorPear <-  cor(match_data_num, method = "pearson")
matcorPear[upper.tri(matcorPear)] <-  NA
diag(matcorPear) <-  NA

matcorSpear <-  cor(match_data_num, method = "spearman")
matcorSpear[upper.tri(matcorSpear)] <-  NA
diag(matcorSpear) <-  NA

 
# variables pour lesquelles  pearson < spearman, 
which(matcorPear < matcorSpear,arr.ind = T)

# un couple au hasard 
couplesretenus <-  which(matcorPear < matcorSpear, arr.ind = T)
index_hasard <-  sample(nrow(couplesretenus),1)
samplecouple <-  couplesretenus[index_hasard,]
# on récupère  les noms de lignes et de colonnes du couple au hasard

xname <-  rownames(matcorPear)[samplecouple[1]]
yname <-  rownames(matcorPear)[samplecouple[2]]


plot(match_data_num[,xname], match_data_num[,yname])


```


Peut-être peut-on formuler une hypothèse sur le fait que la corrélation linéaire est moindre par rapport à celle du rang ? (cela dépend beaucoup des variables choisies )

# Régression linéaire 




```{r reglin}
matcor <-  cor(match_data_num)
# on ne considère qu'une moitié de la matrice , sans la diagonale
matcor[upper.tri(matcor)] <-  NA
diag(matcor) <-  NA

top_corr <- sort(matcor,decreasing = T)
 ind <- 10
# coordonnées de la première valeur du top4
coord <- which(matcor==top_corr[ind], arr.ind = T)
# on récupère les séries de valeurs
xx <-  match_data_num[,coord[1]]
yy <-  match_data_num[,coord[2]]

plot(xx,yy)

```
  
  Selectionner un couple de variables dont la corrélation linéaire est élevée et tracer son nuage de points.
  
  Voici par exemple celui des variables `dpm` et `earned.gpm`
  
  
  
```{r reglin2, eval=TRUE, echo=TRUE, cache=TRUE}

ggplot(match_data_num, aes(x= dpm, y=earned.gpm))+
  geom_point(size=0.3, color="darkcyan")

```
  
  
## Exercice 4 : regression linéaire


Réaliser la régression linéaire entre les deux variables ci-dessus (fonction `lm()`). 
Stocker le résultat dans une variable, ert commenter les résultats (fonction `summary`)
  

```{r reglin3, eval=TRUE, echo=TRUE, cache=TRUE}
lm1 <-  lm(match_data_num$dpm~ match_data_num$earned.gpm)
summary(lm1)
```

Si on suppose que la variable `earned.gpm` signifie «earned gold per minute» et que la variable `dpm` signifie «damage per minute» , il semblerait logique que plus un joueur inflige de dommage, plus il chasse de créatures et/ ou tue des adversaires, recevant ainsi de l'or.

Commenter les résultats , en particulier les p-values associées aux coefficients. Comment améliorer cela ?


## Exercice 5 : regrouppements


D'après le graphique de la variable `dpm` et `earned.gpm`, on voit apparaître deux groupes d'individus.

 L'un est constitué de `dpm` faibles (< 2000) et de `earned.gpm` en dessous de 500.
 
 Ces critères peuvent suffire à former les deux groupes. Neanmoins , vous pouvez proposer une troisième variable (ou combinaison de variables) pour former un critère qui expliquerait cette répartition en deux groupes.
 
 
```{r reglin4, eval=TRUE, echo=TRUE, cache=TRUE}
names(match_data)
ggplot(match_data, aes(x= dpm, y=earned.gpm))+
  geom_point(size=0.3)

```
 
 
 
 Former les deux groupes d'individus et recommencer la régression linéaire. Cela amémliore-t-il les résultats ? 
 
Dans chaque sous groupe, étudier l'influence de l'issue du match (variable `result` , numérique, mais qualitative ) sur l'or gagné par minute et les `dpm`.
 
# Test d'indépendance du $\chi^2$


Déterminer les variables qualitatives qui semblent avoir un lien avec la variable qualitative `result`


En cas d'échec , on peut tout à fait proposer d'autres  variables, par exemple basées sur des seuils, comme `match_data$earned.gpm < 500`
 
 Attention aux messages de warning ! Dans le cas du Chi 2 , ils préviennent qu'il n'y a pas assez d'individus dans les cases du tableau de contingence pour que l'estimation soit fiable. 
 
```{r chi2, cache=T}
chisq.test(match_data$result, match_data$earned.gpm < 500)
```


Quelle est la variable la plus liée au résultat du match ? 
Les résultats seraient-ils différents si on faisait un groupement par équipe et par match de ces données ? 
  
  
  