---
title: "Premières manipulations avec R: Corrigé"
author: "PC"
date: "2023"
output: 
   html_document :
     theme: paper
     toc_float: 
        collapsed: true
     toc: yes
     highlight: tango
     number_sections: yes
     number_subsections: yes
self-contained : yes
---





  
```{r setup, include=FALSE}
knitr::opts_chunk$set(echo = TRUE)
knitr::opts_chunk$set(class.source = "bg.success")
library(rmarkdown)
library(dplyr)
setwd("/home/paulchapron/coursDESIGEO/TP_stats_DESIGEO/TP1/")
```


```{css, echo=FALSE}
.code_guide {
  background-color: #FF0000;
}
```



# Exercice \#1   

1. Créer une liste de 3 éléments 
2. Changer la valeur du deuxième élément de votre objet
3. Affecter à la liste  les trois noms suivants : "A" , "B" et "C"
4. Ajouter un élément à votre liste 
5. Nommer cet élément ajouté
6. Supprimer le troisième élément de cette liste
7. Afficher la liste finale et sa longueur


```{r exo1_corr}
#1
my_list <-  c("riri","fifi","loulou")
#2
my_list[2] <- "zaza"
#3
names(my_list) <-  c("A", "B", "C")
#4
my_list <- c(my_list, "donald")
#5
names(my_list)[4] <- "D"
#6
my_list <- my_list[-3]
#7
my_list # ou cat(my_list)
length(my_list)
```





# Exercice #2


0. Installer et  charger le jeu de données du package `palmerpenguins`

```{r exo2setup, eval=FALSE}
install.packages("palmerpenguins")
library(palmerpenguins )
```

Le jeu de données de ce package se nomme `penguins` 


1. Quelles sont les variables de ce jeu de données ? 
```{r exo2_corrsetup, echo=FALSE}
library(palmerpenguins)
```

```{r exo2_corr}
names(penguins)
```

2. Quel est le poids moyens des pingouins  ? 
```{r exo2_corr2}
mean(penguins$body_mass_g, na.rm = T)
```

Il faut préciser l'argument  `na.rm` à `TRUE` sinon le calcul échoue à cause des valeurs non attribuées.

3. Créer un dataframe qui ne contienne que les pingouins de l'espèce Gentoo 

```{r exo2_corr3}
gentoos <-  penguins[penguins$species =="Gentoo",]
```
Variante avec `dplyr`

```{r exo2_corr3bis}
gentoos <-  filter(penguins, species =="Gentoo")
# variante avec l'opérateur %>% 
gentoos <-  penguins %>% filter(species =="Gentoo")
```

4. Quelle est le poids moyen d'un pingouin Gentoo ? 

```{r exo2_corr4}
mean(gentoos$body_mass_g, na.rm = T)
```

5. Sur quelle(s) île(s) trouve-t-on  les pingouins de l'espèce Adélie?

```{r exo2_corr5}
penguinsAdelie <- penguins[penguins$species=="Adelie",]
islandsAdelie <- unique(penguinsAdelie$island)
islandsAdelie
```

6. Y-a-t' il des autres pingouins que des pingouins Adélie sur les îles déterminées à la question 5 ? 

```{r exo2_corr6}
penguins[penguins$island %in% islandsAdelie,]
```
Oui ! 





# Exercice #3

1. Écrire une fonction qui prend en argument un vecteur de valeurs numériques et qui le centre et le réduit , c'est-à-dire qui soustrait à chaque valeur la moyenne du vecteur et qui divise par la valeur de l'écart-type . Vous pouvez tester votre fonction avec un vecteur initialisé par vos soins, un dataframe de votre choix ou le dataframe `iris`.


```{r exo3_corr}
center_reduce <-  function(v){
  m <-  mean(v)
  s <-  sd(v)
  result <-  (v - m) / s
  return(result)
}
```

Test de la fonction sur `iris$Sepal.Length`


```{r exo3_corr2}
center_reduce(iris$Sepal.Length)
```




2. Afficher l'histogramme du vecteur centré et réduit.

```{r exo3_corr3}
meanSepalLength <- center_reduce(iris$Sepal.Length)
hist(meanSepalLength)
```



# Exercice #4 

1. Récupérer les données 

Récupérer le fichier `2020_LoL_esports_match_data_from_OraclesElixir_20210124.csv` sur le répertoire partagé de la formation.

Il s'agit de résultats d'une compétition d'e-sport sur le  jeu  "Leagues of Legend", qui oppose deux équipes de 5 joueurs. La connaissance du jeu lui même n'est pas nécessaire pour répondre aux questions.^
Une ligne contient les variables qui décrivent **un** match d'**un** joueur 

Pour les questions suivantes, faites figurer dans un script R le code qui vous permet de réaliser les étapes suivantes :  

2. Lire le fichier 

```{r exo4_corr}
loldata <- read.csv("./2020_LoL_esports_match_data_from_OraclesElixir_20210124.csv")
```




3. Identifier le nombre de colonnes et de lignes du fichier 

```{r exo4_corr2}
nrow(loldata)
ncol(loldata)
# affichage formatté
cat(nrow(loldata), "lignes et ", ncol(loldata), "colonnes.")
```


4. Quel est le type de la colonne `position`  et de la colonne  `dpm`  du jeu de données ? 

```{r exo4_corr3}
class(loldata$position)
class(loldata$dpm)
```


5. Calculer la valeur moyenne de la colonne `totalgold`


```{r exo4_corr4}
mean(loldata$totalgold)
```

6. A partir du jeu de données initial, on vous demande de créer un second dataframe qui ne contienne que les données des joueurs qui ont perdu les  matchs de la compétition . Dans les données , c'est la colonne `result` qui porte cette information, la valeur `0` signifiant une défaite.   


```{r exo4_corr5}
loosers <-  loldata %>%  filter(result==0)
```



7. Sauvegarder le résultat dans un fichier que vous appelez "defeats.csv"


```{r exo4_corr6, eval=F}
write.csv(loosers, "defeats.csv") 
```


8. Les données sur les matches contiennent une colonne `totalgold` (l'or gagné par les joueurs au courts d'un match) et une colonne `gamelength` qui indique la durée du match en secondes.  Créer une fonction qui calcule le nombre de d'unité de "gold" par minute à partir d'une durée en secondes et d'une quantité de `totalgold`. 

```{r exo4_corr7}
compute_gold_by_minute <-  function(gold, time){
  minutes <-  time/60
  return(gold/minutes)
}
```



9. Ajouter une colonne intitulée `gold_per_min`au dataframe, qui contienne la quantité de  `gold` obtenue par minute, calculée sur toutes les données à l'aide de votre fonction.



```{r exo4_corr8}
loldata$gold_per_min <- compute_gold_by_minute(loldata$totalgold, loldata$gamelength) 
```


10. Appliquer (et éventuellement adapter) la fonction créée en 8. sur les données de matches avec les colonnes `kills` et `gamelength`, et ajouter une colonne qui s'intitule `kill_per_min`.

Variante 1 : on réécrit la fonction

```{r exo4_corr9}
compute_kill_by_min <-  function(kills, time){
  return(kills/ (time/60))
}
loldata$kill_per_min <- compute_kill_by_min(loldata$kills, loldata$gamelength)
```



Variante 2 : on applique la fonction `compute_gold_by_min` en remplaçant les arguments

```{r exo4_corr9_2}
loldata$kill_per_min <- compute_gold_by_minute(loldata$kills, loldata$gamelength)
```


Variante 3 : calcul direct 

```{r exo4_corr9_3}
loldata$kill_per_min <- loldata$kills / (loldata$gamelength/60)
```




11. Tracer le nuage de points qui représente les deux variables nouvellement crées : `gold_per_min`et `kill_per_min`

```{r exo4_corr10, fig.height=4, fig.width=4}
plot(x = loldata$gold_per_min, y=loldata$kill_per_min)
```

Variante avec ggplot
```{r exo4_corr10_2, cache=T}
library(ggplot2)
myplot <- ggplot(loldata, aes(x=gold_per_min, y=kill_per_min))+
                     geom_point(color="darkcyan", size=.1)
myplot
```

12. Optionnel : Envoyer  le code (si vous voulez une correction spécifique)


# Exercice #5
Implémentez en R le [crible d'ératosthène](https://fr.wikipedia.org/wiki/Crible_d%27%C3%89ratosth%C3%A8ne)

```{r}
limite <-  200
isprime <-  rep(TRUE, limite)
isprime[1] <-  FALSE
isprime[seq(from=4, to=limite, by=2)] <- FALSE

i <-  3
while (i*i < limite) {
  if(isprime[i]){
    for (j in seq(from=i*i, to=limite, by=2*i ) ) {
      isprime[j] <-  FALSE
    }
  }
  i <-  i+1
}

numbers <-  seq(from=1, to=200, by=1)
prime_numbers <-numbers[isprime]  
prime_numbers
```

Vous pouvez vous inspirer du pseudo code suivant :
 ```{r,tidy=FALSE, eval=FALSE, highlight=FALSE  }
 Fonction Eratosthène(Limite)
    L = tableau de booléen de taille Limite, initialisé à Vrai
    Mettre à Faux les cases d'indice pair > 2
    L[1] = Faux
    i=3
    Tant que i*i≤Limite
        Si L[i]
            Pour j de i*i à Limite par pas de 2*i
                L[j] = Faux
            Fin pour
        Fin si
        i=i+1
    Fin tant que
    Retourner L
Fin fonction
```





